臺灣新竹地方法院民事判決　　　　　　　100年度訴字第398號
原　　　告　廖火爐
法定代理人　廖敏良
訴訟代理人　鄒玉珍律師
複代理人　　李文宗
被　　　告　姜進鵬
訴訟代理人　林思銘律師
複代理人　　盧秀蓮
上列當事人間請求損害賠償事件，本院於民國100 年11月17日辯
論終結，判決如下：
     主  文
原告之訴及其假執行之聲請均駁回。
訴訟費用由原告負擔。
   事實及理由
壹、原告主張：
一、被告姜進鵬於民國98年4月14日11時許，駕駛車號JZ-9265號
    (註：原告誤載為JZ-9256號 )自用小客車，由新竹縣湖口鄉
    ○○路1024巷路口欲左轉成功路時，應注意汽車於行進間，
    駕駛人應隨時注意車前狀況，並隨時採取必要之安全措施，
    且依當時情況並無不能注意之情況，竟未注意，適有原告廖
    火爐騎乘車號N7B-998 號重機車，沿新竹縣湖口鄉○○路往
    新豐鄉方向直行，而兩車發生撞擊，致原告人車倒地，受有
    頭部外傷併顱內出血及蜘蛛膜下腔出血、右鎖骨閉鎖性骨折
    、臉部及身體多處挫傷並撕裂傷、右側三、四肋骨骨折並血
    胸之傷害。被告上開犯行業經臺灣新竹地方法院檢察署檢察
    官以98年偵字7435號案件偵查起訴，並由臺灣高等法院審理
    在案。
二、被告之行為顯觸犯民法184條之規定，依民法第193條第1 項
    規定「不法侵害他人之身體或健康者，對於被害人因此喪失
    或減少勞動能力或增加生活上之需要時，應負損害賠償責任
    。」、第195條第1項規定「不法侵害他人之身體、健康、名
    譽、自由、信用、隱私、貞操，或不法侵害其他人格法益而
    情節重大者，被害人雖非財產上之損害，亦得請求賠償相當
    之金額。」。
三、原告因被告之不法侵害而輾轉於壢新醫院、署立新竹醫院、
    林醫院附設富林護理之家及私立仁慈醫院，最終因行動不便
    、無法語言表達而住於前揭仁慈醫院附設護理之家接受醫療
    護理，而原告復原狀況非但毫無好轉跡象，甚且有「明顯失
    智症狀、已達因精神障礙(失智症)，以致不能為意思表示或
    受意思表示，生活上完全需要依賴他人照顧，無法獨立生活
    之能力，無社會功能，無法獨立處理自己事務的能力」，此
    有本院99年度監宣字第44號民事裁定及卷內之精神狀況鑑定
    書可稽，亦有99年7 月26日核發之身心障礙手冊可稽，依前
    揭規定，被告對於原告因此受到之損害，自應負損害賠償責
    任。茲就原告請求之金額，臚列如下：
  (一)已支付醫療等費用，合計新臺幣(下同)1,012,521元：
      １、98年4月14日至98年5月29日部份：
          救護車3,480元、醫藥費31,083元(壢新醫院28,525元
          、仁慈醫院2,558元 )，小計34,563元。
      ２、署立新竹醫院醫藥費部份：
          醫藥費18,552元。
      ３、林醫院附設富林護理之家部份：
          輪椅費11,000元、98年6月份25,680元、98年7月份27
          ,820元、98年8月份25,530元，小計90,030元。
      ４、仁慈醫院護理之家部份：
          98年8月份37,681元、98年9月份48,673 元 、98年10
          月份35,206元、98年11月份34,654元、98年12月份35
          ,612元、99年1月份34,798元、99年2月份34,368元、
          99年3月份34,420元、99年4月份36,160元、99年5 月
          份34,332元、99年6月份34,974元、99年7月份35,175
          元、99年8月份34,586元、99年9月份34,480元、99年
          10月份35,055元、99年11月份34,943元、99年12月份
          34,497元、100年1月份54,319元、100年2月份36,443
          元、100年3月份25,600元，小計725,976 元。
      ５、特別看護費用部份：
          (1)98年4月15日至98年4月28日計33,000元( 計算式：
            15日x2200元)、98年4月29日至98年5 月31日計25,
            000元、98年6月1日至6月10日計22,000元( 計算式
            ：10日x2200元 )，小計80,000元。
          (2)98年8月22日至8月24日計33,400元、98年8 月26日
            至8月31日計7,500 元、100 年1月29日至2月7日期
            間共9日計19,500元，小計60,400元。
      ６、其他支出部份：
          紙尿褲3,000元。
  (二)預為請求部份：共計2,295,909 元。
      原告於21年5月31日出生，於98年4月14日遭受不法侵害時
      為76歲又10個月，依內政部公佈97年度國民平均餘命表，
      男性平均餘命70歲欄載明尚有餘命14.04年(即至105年6月
      15日 )，而原告前揭仁慈護理之家看護醫療費用僅請求至
      100年3月分，尚可請求63個月(100年4月至105年6月)，依
      前揭月平均需醫療費為36,443元，共可預為請求2,295,90
      9 元。
  (三)精神慰撫金：200萬元。
      原告年紀老邁，遭受此不法侵害致使終年纏綿病榻，生活
      無法自理、精神障礙失智、終生需依賴他人照顧、無法再
      享有社會功能及家庭親情，實已造成原告莫大之精神損害
      ，為此爰特請求精神慰撫金200 萬元。
  (四)綜上，原告得請求已支付醫療費用1,012,521 元、預為請
      求醫療費用2,295,909 元、精神慰撫金200 萬元，並扣除
      已領取之汽車強制責任險140 萬元，則被告仍應給付原告
      共計3,908,430 元。
四、對於被告抗辯所為之陳述：
  (一)被告被訴涉嫌過失重傷害犯行，雖經刑事庭判決無罪確定
      ，但民事庭基於審判獨立原則，本不受刑事庭之事實認定
      之拘束。況有關過失之認定，在刑事與民事之判斷標準及
      程度，自有不同，因刑事犯罪之成立，對被告名譽、信用
      、甚至自由均影響重大，不若民事純粹財產關係。故刑事
      上認定過失乃採從嚴主義，至於侵權行為之過失則非如刑
      事採從嚴主義，是被告在刑事部分雖獲判無罪，不能由此
      即認其民事上不構成過失侵權行為。
  (二)又依國立澎湖科技大學鑑定意見書中之現場道路狀況及道
      路交通事故現場圖所示，均可明白察知案發現場係「湖口
      鄉○○路」，該道路係中間有分隔島分向行駛、各向各有
      二線道(共四線道)，共13.69 公尺寬之大馬路，若果如被
      告所辯稱「我是在成功路1024巷口綠燈起步，想要左轉成
      功路，大概開了10公尺」，則其因為前方並無其他車輛等
      候通行，若其果真綠燈後起步前行，被告車輛則已行進至
      該道路之中間分隔島位置，而絕無可能仍停留在1024巷口
      案發擦撞地點，顯然其辯稱「綠燈起步行進十公尺停止」
      之詞，係矯飾卸責之辭，顯然係被告闖紅燈而車頭超逾10
      24巷口之停止線前突至成功路之慢車道上，致使循該成功
      路之慢車道前行之原告，無從閃避而致本件車禍。
  (三)次查，案發道路為13.69 米寬(共四線道)之大馬路已如前
      述，被告距對向車輛約有整個道路即13.69 米以上距離，
      且路口安全島間隔距離24.9公尺( 見國立澎湖科技大學鑑
      定意見書圖2)，若對向車輛真係「左轉入成功路」，依一
      般車輛行駛經驗觀察，被告亦僅可能行進於中間分隔島處
      而停止等候讓行，絕無可能停止於案發撞擊地點1024巷口
      處，是故被告復辯稱「開到發生車禍的地點停下來，要讓
      對向車輛先右轉到成功路」，違反一般行車經驗法則，亦
      即被告當時應在行進中而非靜止狀態，是被告稱發生事故
      時係在等對向車先行，顯係對過失犯行推諉卸責之詞。
  (四)再查，一般車輛行駛縱然高達時速40至50公里時，依正常
      程序予以煞停(非緊急煞車)，也不會產生「煞車痕跡」，
      而被告係由狹窄巷道匯入成功路大馬路，前行時速想必甚
      低，在此隨時可以煞停而不會產生煞車痕跡之低速率下，
      本院刑事案件一審對「行車速率之高低、車輛行進間加速
      度變化間之相互影響」與「煞車痕跡之產生」之可能情形
      與結果，未請國立澎湖科技大學予以判斷鑑定，而該機關
      率以有無「煞車痕跡」來判斷被告有無行進，顯有速斷之
      嫌，該鑑定亦顯有疏漏之處。
  (五)另依據國立澎湖科技大學鑑定意見書之圖二，可知悉被告
      當時所駕駛之車輛「左前保險桿處」遭撞擊。然查，若真
      如被告所言當時係左轉靜止狀態遭撞擊，則此時車子之右
      側較左側為前，是原告應撞擊車輛之右前方保險桿方符常
      情，然實際卻係被告車輛「左前保險桿處」遭撞擊，亦證
      案發時被告正在左轉時撞擊原告。
  (六)依據國立澎湖科技大學鑑定意見書「三、駕駛人視線(野)
      即可行反應時間推論．．．(3)．．．相同地，小汽車駕駛
      若有注意左側來車，可發覺左側機車之接近，並有充足之
      反應時間採取必要之安全反應措施。」，依前揭情形觀之
      ，被告係於行進間，且有充足之反應時間採取必要之安全
      反應措施，是其顯有過失當無誤，因而被告應負過失之責
      。
  (七)刑事第二審判決認定係原告違規闖紅燈所致，然查案發現
      場僅有被告及原告二人最清楚事實，而原告現已因本案犯
      行而致「沒有意識」，而其不論於「警詢」、「偵訊」或
      一、二審「審理」期間，均不能表達意見呈現案發真實，
      而刑事判決僅由被告一人之指述而逕認原告有闖紅燈之事
      實( 被告於刑事庭亦自承案發現場之監視器未錄到相關景
      象、而附近鄰居亦未見到發生車禍當時之情形 )，顯有速
      斷之嫌，民事法院應綜觀全部相關事證，不受刑事判決見
      解之拘束
  (八)最高法院88年度臺上字號判決要旨：「惟按汽車駕駛人雖
      可信賴其他參與交通之對方亦能遵守交通規則，同時為必
      要之注意，謹慎採取適當之行動，而對於不可知之對方違
      規行為並無預防之義務，然因對於違規行為所導致之危險
      ，若屬已可預見，且在不超越社會相當性之範圍應有注意
      之義務者，自仍有以一定之行為避免結果發生之義務。因
      此關於他人之違規事實已極明顯，同時有充足之時間可採
      取適當之措施以避免發生交通事故之結果時，即不得以信
      賴他方定能遵守交通規則為由，以免除自己之責任。」，
      經查，案發地點即成功路上(往新豐方向)之停車線，距離
      1024巷口約13.7公尺，該巷口距離撞擊點約2.8 公尺，共
      計有16.5公尺，有警繪道路交通事故現場圖及國立澎湖科
      技大學鑑定意見書在卷可憑，被告在其所駕駛自用小客車
      車頭進入成功路外側車道時，既與左側成功路上之停車線
      間約有16.5公尺，被告應有足夠之機會、時間注意左側有
      無來車(此亦為國立澎湖科技大學鑑定意見書所肯認)。復
      參酌被告於刑事第一審中亦陳稱：伊當時在1042巷口綠燈
      起步，想要左轉成功路等語。而一般汽車駕駛人行經路口
      欲轉彎時，必先觀察左右有無來車，何況被告當時要左轉
      ，應注意左側有無來車。因而，縱如被告所述，其行經上
      開路口時燈號為綠燈，被害人係違規闖紅燈，惟被告在綠
      燈起步後，對於被害人違規行為所導致之危險，客觀已明
      顯可預見，且有充足時間可採取必要安全措施( 此亦為國
      立澎湖科技大學鑑定意見書所肯認 )，揆諸上開最高法院
      判決要旨，被告顯有過失之犯行。
五、原告為此聲明：
  (一)被告應給付與原告3,908,430 元，及自起訴狀繕本送達翌
      日起至清償日止，按週年利率5%計算之利息。
  (二)原告願供擔保，請准宣告假執行。
  (三)訴訟費用由被告負擔。
貳、被告則以：
一、本件車禍事故，依據國立澎湖科技大學鑑定，車禍事故發生
    當時，小汽車與機車被碰撞瞬間，小汽車仍處於停止狀態，
    因此，本件車禍事故，係原告騎乘重型機車撞擊被告之汽車
    ，並非被告撞擊原告。
二、再依據臺灣省竹苗區車輛行事故鑑定委員會發文字號竹苗鑑
    980669字第0985303554號函：「．．．廖火爐無照駕駛重機
    車，有違道路交通管理處罰條例第二十一條第一項第一款之
    規定。」，茲查本件原告係無照駕駛且闖越紅燈，未依規定
    在停止線停車等候，被告遵守燈光號誌之指示，駕車前行欲
    行左轉，突見原告闖越紅燈，被告則及時停住，讓原告先行
    通過，依法尚無違誤，難認其有違反一般注意義務之情事，
    被告對於車前實際狀況已為相當之注意，且合理信賴原告亦
    能遵守交通規則，同時為必要之注意，謹慎採取適當之行動
    ，被告對於原告無照駕駛，且擅闖紅燈而越過停止線之違規
    行為實無預防之義務，被告對於本件車禍之發生自無過失可
    言。
三、本件車禍刑事案件，前經本院判決被告無任何過失諭知無罪
    ，雖經檢察官提起上訴，業經臺灣高等法院刑事庭判決被告
    無罪確定在案，證明被告並無任何故意及過失，且依臺灣省
    竹苗區車輛行車事故鑑定委員會之鑑定及國立澎湖科技大學
    鑑定，亦均認定被告無過失，原告請求被告賠償之項目及金
    額於法無據。
四、被告為此聲明：
  (一)原告之訴駁回。
  (二)訴訟費用由原告負擔。
  (三)如受不利之判決，被告願供擔保，請准予宣告免為假執行
      。
、兩造不爭執事項：
一、被告於98年4月14日11時，駕駛車號JZ-9265號自用小客車，
    由新竹縣湖口鄉○○路1024巷路口欲左轉成功路時，適原告
    騎乘車號N7B-998 號重機車，沿新竹縣湖口鄉○○路往新豐
    鄉方向直行時，二車發生撞擊，致原告人車倒地，原告受有
    頭部外傷併顱內出血及蜘蛛膜下腔出血、右鎖骨閉鎖性骨折
    、臉部及身體多處挫傷並撕裂傷、右側三、四肋骨骨折併血
    胸之傷害，業據原告提出壢新醫院診斷證明書、救護車憑據
    、醫療費用單據附卷可稽(詳本院卷一第14頁至第94頁)。
二、又原告業經本院家事法庭以99年度監宣字第44號民事裁定宣
    告為受監護宣告之人，廖敏良為其監護人，亦據原告提出本
    院99年度監宣字第44號民事裁定及確定證明書各一紙附卷可
    佐(詳本院卷一第10頁至第12頁)。
三、再者，本件車禍經原告之妻阮氏覽對被告提起過失傷害之告
    訴後，已經臺灣新竹地方檢察署檢察官以98年度偵字第7435
    號案件對於被告起訴，惟經本院99年度交易第60號刑事案件
    判決被告無罪，經檢察官上訴，業經臺灣高等法院100 年度
    交上易字第94號刑事案件駁回上訴確定在案，亦據原告提出
    臺灣新竹地方檢察署檢察官98年度偵字第7435號起訴書、被
    告提出臺灣高等法院100 年度交上易字第94號刑事判決一紙
    附卷為憑( 詳本院卷一第7頁至第9頁、第140頁至第144頁反
    面)，復經本院依職權調閱上開刑事案卷核閱無訛。
四、另原告於本件車禍發生時係無照駕駛，且原告已領取強制汽
    車責任險140萬元，亦為原告所不否認。
肆、本院之判斷：
一、按當事人主張有利於己之事實者，就其事實有舉證之責任，
    其因侵權行為所生之損害賠償請求權，以有損害之發生，及
    行為人有故意或過失不法侵害他人權利之事實外，並以二者
    之間有相當因果關係為其成立要件，若其行為並無不法，或
    其行為並無故意或過失，即無賠償之可言。是倘行為人否認
    有侵權行為，即應由請求人就此利己之事實舉證證明，若請
    求人先不能舉證以證實自己主張之事實為真實，則行為人就
    其抗辯事實即令不能舉證，或所舉證據尚有疵累，亦應駁回
    請求人之請求，此觀民事訴訟法第277 條前段規定及最高法
    院17年上字第917 號判例即明。
二、原告雖主張被告於本件車禍當日應係駕車在行進中，而非靜
    止狀態，且係被告闖紅燈而車頭超逾1024巷口之停止線前突
    至成功路之慢車道上，致使循該成功路之慢車道前行之原告
    ，無從閃避而致本件車禍，足見被告就本件車禍之發生顯有
    疏失等情，惟為被告所否認，並以上開情詞置辯，經查：
  (一)原告雖稱本件車禍係因被告闖紅燈，致車頭超逾1024巷口
      之停止線前突至成功路之慢車道上所致，惟為被告所否認
      ，原告就此亦未能提出本件車禍路口監視錄影畫面或附近
      目擊本件車禍發生之居民以證實其所述，且觀之本件刑事
      案件全卷，亦無足以認定被告當日有闖越紅燈駕車通過巷
      口之行徑，即難僅據原告空言所述，採為有利於原告之認
      定。
  (二)又本件交通事故，經本院刑事庭依職權送請國立澎湖科技
      大學進行鑑定，因本件事故無法鑑識當事人何者闖紅燈，
      是該鑑定機關係以當事人之路口接近碰撞行為進行分析，
      而為有效釐清事故之原因，採用事故重建法，清楚地說明
      兩車之接近碰撞過程，鑑定結果為：(1)由機車衝撞小汽車
      後倒地刮擦痕跡長度約為13公尺，參考文獻後，可推估機
      車接近速度至少為每小時34公里，並有相關計算式列於鑑
      定意見書第1 頁。(2)由兩車碰撞後之掉落物散佈狀況可知
      ：整塊之碎裂物( 保險桿左下方碎裂處，參見偵查卷第
      22頁下圖)掉落於小汽車車頭前沿之下方(參見偵查卷第20
      頁下圖 )，並離前保險桿左下側約59公分，而小汽車車牌
      掉落於小汽車之右前方路面，離汽車約有0.6 公尺，並位
      於機車倒地滑行之路徑上，另霧燈之碎片( 參見偵查卷第
      20頁及事故現場照片 )散落於車頭下沿及其右前方。再
      者，小汽車之左前保險及車牌附近留有清晰之水平線狀刮
      痕(參見偵查卷第22頁下圖)，且現場路面並未遺留小汽車
      之煞車痕跡。另外，機車表面之右側車身近腳踏板處之
      損壞破裂離地高度(約32至52公分)，與小汽車之左前保險
      桿之刮痕離地高度(約32至47公分)經比對同型車完全吻合
      。由上述事實可知，小汽車與機車碰撞瞬間，小汽車乃處
      於停止之狀態，機車(擦)撞擊小汽車之前沿( 含左前保險
      桿、霧燈及車牌附近)後，並往左前方(就機車行車方向而
      言 )倒地滑行，故兩車之撞擊地點位於小汽車停止位置之
      左前保險處，而兩車之碰撞地點即位於小汽車左前保險桿
      處之正下方位置等情，此有原告提出國立澎湖大學於99年
      7 月28日出具之「姜進鵬、廖火爐交通事故案鑑定意見書
      」在卷可憑(詳本院卷一第152頁至第158頁)。是被告辯稱
      ：其當日是在停等之靜止狀況下遭原告騎乘機車撞擊左前
      保險桿等語，應非虛妄。至原告上開主張被告於本件車禍
      當日應係駕車在行進中，而非靜止狀態，顯與上開鑑定意
      見書記載之結論不符，且原告就此亦未能提出任何具體證
      據資料以實其說，即難僅憑原告推測之詞，採為有利於原
      告之認定。
  (三)再者，原告雖主張依據國立澎湖科技大學上開鑑定意見書
      ，其中鑑定結果所謂：自小客駕駛人若有注意左側來車，
      可發覺左側機車之接近，並有足夠之反應時間採取必要之
      安全反應措施，是以，被告在綠燈起步後，對於原告違規
      行為所導致之危險，客觀已明顯可預見，且有充足時間可
      採取必要安全措施，是其就本件車禍之發生顯有過失乙節
      ，惟查：
      １、被告與原告兩車行至同一交岔路口，被告既已停車即
          無作為之義務，如被告仍有所作為，非但未必足以避
          免原告長驅直來之撞擊，且可能引發與他車之撞擊，
          反而無以豁免過失責任。
      ２、且觀之被告於臺灣新竹地方檢察署檢察官偵辦98年度
          偵字第7435號涉嫌過失傷害案件時所述：「當天是我
          從巷子口出來準備左轉，當時是綠燈，當時對向有一
          台車子要左轉，因為對方已經到中線，我於是停下來
          等對方，等約2 秒，我就見到有一台機車從我前面滑
          過去，我就下車，我的車牌是被撞下來。」等語( 詳
          臺灣新竹地方法院檢察署98年度偵字第7435號偵查卷
          宗第46頁 )，則被告在二秒時間內縱可察覺原告騎乘
          機車接近，惟其既無法預知原告未能閃避其車輛，則
          其在原告撞擊其車輛時，顯難瞬間採取必要之安全反
          應措施。
      ３、況汽車駕駛人如已遵守交通規則且為必要之注意，即
          可基於信賴原則，信賴參與交通行為之對方，亦將同
          時為必要之注意，相互為遵守交通秩序之適當行為，
          故如對方違反交通規則之不當行為，因而發生死傷之
          結果，則難認汽車駕駛人有過失責任。本件被告遵守
          路口之綠燈交通燈號行車，而於綠燈起步後，靜止停
          等讓對向車輛先行時，遭原告騎機車撞擊，則被告依
          據上開信賴原則，應可信賴參與交通行為之原告，亦
          將同時為必要之注意，相互為遵守交通秩序之適當行
          為，被告並無考慮原告將會有違反交通規則之不當行
          為之義務，應認被告當日行車已盡一般人注意之程度
          ，是以，原告上開主張依據國立澎湖科技大學鑑定結
          果，被告當日應有足夠之反應時間採取必要之安全反
          應措施，是其就本件車禍之發生顯有過失云云，尚無
          足採。
三、綜上所述，原告既未能舉證證明被告當日駕車有何過失情事
    存在，從而，原告本於侵權行為之法律關係，請求被告應賠
    償原告因本件車禍所受之損害3,908,430 元，及自起訴狀繕
    本送達之翌日起至清償日止，按年息百分之5 計算之利息，
    即屬無據，難予准許，應予駁回。
四、本件原告之訴為無理由，則其假執行之聲請失所附麗，爰併
    予駁回。
五、本件事證已臻明確，兩造其餘之攻擊或防禦方法，經本院審
    酌後均認與本件之結論無影響，茲不再一一論列，併予敘明
    。
六、結論：本件原告之訴為無理由，依民事訴訟法第78條，判決
    如主文。
中    華    民    國   100    年    11    月    25    日
                  民事第一庭    法      官  王佳惠
以上正本係照原本作成。
如對本判決上訴，須於判決送達後 20 日內向本院提出上訴狀。
如委任律師提起上訴者，應一併繳納上訴審裁判費。
中    華    民    國   100    年    11    月    25    日
                                書  記  官  陳思璟